---
title: "Perfil de Morbidade dos pacientes de duas Equipes de Saúde da Família do CMS João Barros Barreto, em Copacabana, Rio de Janeiro"
author: "Adelson Guaraci Jantsch"
date: "21 de fevereiro de 2018"
output:  pdf_document
---

```{r setup, include=FALSE, warnings = FALSE}
knitr::opts_chunk$set(echo = TRUE)
setwd("G:\\copacabana")

library(plyr)
library(tidyverse)
library(knitr)
library(janitor)

copa <- read.csv("teste.csv", header = TRUE, sep = ";", dec = ",")
```


### Pessoal, aqui estão algumas análises que fiz apenas sobre alguns dados de morbidade. Ainda há muito mais para se analisar referente a encaminhamentos, solicitação de exames laboratoriais e prescrição de medicamentos. Vou explicando abaixo cada etapa do que fiz.



# Cálculo da Idade

```{r, warning = FALSE, echo = FALSE}

# C?lculo da Idade
library(lubridate)
ddn <- copa$nascimento # separando data de nascimento do banco

nascimento <- as.Date(ddn, "%d.%m.%Y") # convertendo a data para formato YYYY-mm-dd

head(nascimento)
head(copa$nascimento) # transforma??o funcionou

# criando fun??o para calcular a idade baseado no dia de hoje

calcula_idade <- function(nascimento, dia = today(), units = "years", floor = TRUE) {
  calc.idade = new_interval(nascimento, dia) / duration(num = 1, units = units)
  if (floor) return(as.integer(floor(calc.idade)))
  return(calc.idade)
}

idade <- calcula_idade(nascimento, floor = FALSE)

copa$idade <- calcula_idade(nascimento, floor = FALSE)

summary(copa$idade)

```




Graficamente a informação de idade para cada uma das equipes pode ser vista na tabela abaixo, na qual se observa que a equipes Ceci atendeu uma população mais nova, com dois grupos priorit?rios: crian?as e adultos. A equipe Curumim atendeu prioritariamente idosos, com uma concentração significativa de adultos.

```{r}

p <- ggplot(copa, aes(factor(equipe), idade, color = equipe))
p + geom_violin() + geom_jitter(height = 0, width = 0.1) + 
  ggtitle("Distribuição das Idades dos Pacientes no CMS JBB") +
  xlab("Equipe de Saúde da Família") + ylab("Idade")


```




# DIABETES

Foram consideradas como diabéticos aqueles pacientes que apresentaram os CID "E10", "E11", "E12", "E14" na vari?vel CIDs.

```{r, echo = FALSE}

diabetes <- c("E10", "E11", "E12", "E14")
copa$DM <- grepl(paste(diabetes, collapse = "|"), copa$CID)
copa$DM <- as.factor(ifelse(copa$DM == TRUE, 1,0)) # 29 diab?ticos no total

diabet <- copa %>%  group_by(equipe) %>% count(DM)  %>%  mutate(prop = prop.table(n)*100)
kable(diabet)


diabeta <- summary(copa$DM[copa$equipe == "curumim"])
diabetb <- summary(copa$DM[copa$equipe == "ceci"])
diabetc <- matrix(c(diabeta,diabetb), ncol=2)
nome <- c("ausente", "presente")
diabetm <- as.data.frame(cbind(nome, diabetc))
names(diabetm)[names(diabetm) == 'nome'] <- 'DIABETES'
names(diabetm)[names(diabetm) == 'V2'] <- 'Curumim'
names(diabetm)[names(diabetm) == 'V3'] <- 'Ceci'
```

#### Teste quiquadrado comparando as proporções de Diabéticos entre as equipes. Existe diferença significativa na proporção de pacientes atendidos por Diabetes

```{r}
kable(diabetm)


chisq.test(diabetc)
```





# HIPERTENSÃO

Foi considerado como "hipertenso" apenas as pessoas que receberam o CID I10

```{r, echo = FALSE}
copa$HAS <- grepl("I10", copa$CID)
copa$HAS <- as.factor(ifelse(copa$HAS == TRUE, 1,0)) # 101 hipertensos no total


hiper <- copa %>%  group_by(equipe) %>% count(HAS)  %>%  mutate(prop = prop.table(n)*100)
kable(hiper)


hipera <- summary(copa$HAS[copa$equipe == "curumim"])
hiperb <- summary(copa$HAS[copa$equipe == "ceci"])
hiperc <- matrix(c(hipera,hiperb), ncol=2)
nome <- c("ausente", "presente")
hiperm <- as.data.frame(cbind(nome, hiperc))
names(hiperm)[names(hiperm) == 'nome'] <- 'HIPERTENSÃO'
names(hiperm)[names(hiperm) == 'V2'] <- 'Curumim'
names(hiperm)[names(hiperm) == 'V3'] <- 'Ceci'
```

#### Teste quiquadrado comparando as proporções de Hipertensos entre as equipes. Existe diferença significativa na proporção de pacientes atendidos por Hipertensão.

```{r}
kable(hiperm)
chisq.test(hiperc)
```



# DEPRESSÃO

Foi considerado como "depressão" apenas as pessoas que receberam o CID R32

```{r, echo = FALSE}
copa$depress <- grepl("F32", copa$CID)
copa$depress <- as.factor(ifelse(copa$depress == TRUE, 1,0)) # 17 com depress?o


dep <- copa %>%  group_by(equipe) %>% count(depress)  %>%  mutate(prop = prop.table(n)*100)
kable(dep)


depa <- summary(copa$depress[copa$equipe == "curumim"])
depb <- summary(copa$depress[copa$equipe == "ceci"])
depc <- matrix(c(depa,depb), ncol=2)
nome <- c("ausente", "presente")
depm <- as.data.frame(cbind(nome, depc))
names(depm)[names(depm) == 'nome'] <- 'Depressão'
names(depm)[names(depm) == 'V2'] <- 'Curumim'
names(depm)[names(depm) == 'V3'] <- 'Ceci'
```


#### Teste quiquadrado comparando as proporções de transtornos da tireóide entre as equipes. Não existe diferença significativa na proporção de pacientes atendidos por Depressão


```{r}
kable(depm)

chisq.test(depc)
```






# ANSIEDADE

Apoenas o CID F41

```{r, echo = FALSE}

copa$anx <- grepl("F41", copa$CID)
copa$anx <- as.factor(ifelse(copa$anx == TRUE, 1,0)) # 23 com ansiedade

anxi <- copa %>%  group_by(equipe) %>% count(anx)  %>%  mutate(prop = prop.table(n)*100)
kable(anxi)


anxia <- summary(copa$anx[copa$equipe == "curumim"])
anxib <- summary(copa$anx[copa$equipe == "ceci"])
anxic <- matrix(c(anxia,anxib), ncol=2)
nome <- c("ausente", "presente")
anxim <- as.data.frame(cbind(nome, anxic))
names(anxim)[names(anxim) == 'nome'] <- 'Transtorno de Ansiedade'
names(anxim)[names(anxim) == 'V2'] <- 'Curumim'
names(anxim)[names(anxim) == 'V3'] <- 'Ceci'
```

#### Teste quiquadrado comparando as proporções de transtornos da tireóide entre as equipes. Não existe diferença significativa na proporção de pacientes atendidos por Transtorno de Ansiedade


```{r}
kable(anxim)
chisq.test(anxic)
```



# MUSCULAR

Todas as pessoas que receberma algum CID entre "M10" at? "M99"


```{r, echo = FALSE}
muscular <- c("M1", "M2", "M3", "M4", "M5", "M6", "M7", "M8", "M9")
copa$musc <- grepl(paste(muscular, collapse = "|"), copa$CID)
copa$musc <- as.factor(ifelse(copa$musc == TRUE, 1,0)) # 39 com algum problema osteomuscular


mus <- copa %>%  group_by(equipe) %>% count(musc)  %>%  mutate(prop = prop.table(n)*100)
kable(mus)


musa <- summary(copa$musc[copa$equipe == "curumim"])
musb <- summary(copa$musc[copa$equipe == "ceci"])
musc <- matrix(c(musa,musb), ncol=2)
nome <- c("ausente", "presente")
musm <- as.data.frame(cbind(nome, musc))
names(musm)[names(musm) == 'nome'] <- 'Problemas Músculo-esqueléticos'
names(musm)[names(musm) == 'V2'] <- 'Curumim'
names(musm)[names(musm) == 'V3'] <- 'Ceci'
```

#### Teste quiquadrado comparando as proporções de transtornos da tireóide entre as equipes. Não existe diferença significativa na proporção de pacientes atendidos por Problemas Músculo-esqueléticos

```{r}
kable(musm)
chisq.test(musc)
```



# Conjuntivite

CIDs "H25" e "H26"


```{r, echo = FALSE}
conjuntivite <- c("H25", "H26")
copa$conju <- grepl(paste(conjuntivite, collapse = "|"), copa$CID)
copa$conju <- as.factor(ifelse(copa$conju == TRUE, 1,0)) # 10 com conjuntivite


conj <- copa %>%  group_by(equipe) %>% count(conju)  %>%  mutate(prop = prop.table(n)*100)
kable(conj)


conja <- summary(copa$conju[copa$equipe == "curumim"])
conjb <- summary(copa$conju[copa$equipe == "ceci"])
conjc <- matrix(c(conja,conjb), ncol=2)
nome <- c("ausente", "presente")
conjm <- as.data.frame(cbind(nome, conjc))
names(conjm)[names(conjm) == 'nome'] <- 'Problemas oftalmológicos'
names(conjm)[names(conjm) == 'V2'] <- 'Curumim'
names(conjm)[names(conjm) == 'V3'] <- 'Ceci'
```

#### Teste quiquadrado comparando as proporções de transtornos da tireóide entre as equipes. Não existe diferença significativa na proporção de pacientes atendidos por Problemas oftalmológicos


```{r}
kable(conjm)
chisq.test(conjc)
```



# Genito-Urinário

Todos os CIDs enre "N10" e "N99".

```{r, echo = FALSE}
urinario <- c("N1", "N2", "N3", "N4", "N5", "N6", "N7", "N8", "N9")
copa$urina <- grepl(paste(urinario, collapse = "|"), copa$CID)
copa$urina <- as.factor(ifelse(copa$urina == TRUE, 1,0)) # 33 com problema urin?rio


uro <- copa %>%  group_by(equipe) %>% count(urina)  %>%  mutate(prop = prop.table(n)*100)
kable(uro)


uroa <- summary(copa$urina[copa$equipe == "curumim"])
urob <- summary(copa$urina[copa$equipe == "ceci"])
uroc <- matrix(c(uroa,urob), ncol=2)
nome <- c("ausente", "presente")
urom <- as.data.frame(cbind(nome, uroc))
names(urom)[names(urom) == 'nome'] <- 'Problemas Urinários'
names(urom)[names(urom) == 'V2'] <- 'Curumim'
names(urom)[names(urom) == 'V3'] <- 'Ceci'
```


#### Teste quiquadrado comparando as proporções de transtornos da tireóide entre as equipes. Não existe diferença significativa na proporção de pacientes atendidos por problemas urinários

```{r}
kable(urom)
chisq.test(uroc)
```


# IRC

Todos os CIDs entre "N17", "N18" e "N19".


```{r, echo = FALSE}
renal <- c("N17", "N18", "N19")
copa$IRC <- grepl(paste(renal, collapse = "|"), copa$CID)
copa$IRC <- as.factor(ifelse(copa$IRC == TRUE, 1,0)) # 8 com Insufici?ncia Renal


renal <- copa %>%  group_by(equipe) %>% count(IRC)  %>%  mutate(prop = prop.table(n)*100)
kable(renal)



renala <- summary(copa$IRC[copa$equipe == "curumim"])
renalb <- summary(copa$IRC[copa$equipe == "ceci"])
renalc <- matrix(c(renala,renalb), ncol=2)
nome <- c("ausente", "presente")
renalm <- as.data.frame(cbind(nome, renalc))
names(renalm)[names(renalm) == 'nome'] <- 'Insuficiência Renal'
names(renalm)[names(renalm) == 'V2'] <- 'Curumim'
names(renalm)[names(renalm) == 'V3'] <- 'Ceci'
```


#### Teste quiquadrado comparando as proporções de Insuficiência Renal entre as equipes. Não existe diferença significativa na proporção de pacientes atendidos por Doença renal crônica.

```{r}
kable(renalm)

chisq.test(renalc)
```



# Neoplasias

Todos os CIDs entre "C00" e "D48"


```{r, echo = FALSE}
cancer <- c("C0", "C1", "C2", "C3", "C4", "C5", "C6", 
           "C7", "C8", "C9", "D0", "D1", "D2", "D3", "D41", 
           "D42", "D43", "D44", "D45", "D46", "D47", "D48")
copa$CA <- grepl(paste(cancer, collapse = "|"), copa$CID)
copa$CA <- as.factor(ifelse(copa$CA == TRUE, 1,0)) # 15 pessoas com c?ncer


cancer <- copa %>%  group_by(equipe) %>% count(CA)  %>%  mutate(prop = prop.table(n)*100)
kable(cancer)


cancera <- summary(copa$CA[copa$equipe == "curumim"])
cancerb <- summary(copa$CA[copa$equipe == "ceci"])
cancerc <- matrix(c(cancera,cancerb), ncol=2)
nome <- c("ausente", "presente")
cancerm <- as.data.frame(cbind(nome, cancerc))
names(cancerm)[names(cancerm) == 'nome'] <- 'Neoplasias'
names(cancerm)[names(cancerm) == 'V2'] <- 'Curumim'
names(cancerm)[names(cancerm) == 'V3'] <- 'Ceci'
```

#### Teste quiquadrado comparando as proporções de pessoas com Neoplasias entre as equipes. Não existe diferença significativa na proporção de pacientes atendidos por Neoplasias entre as equipes.

```{r}
kable(cancerm)
chisq.test(cancerc)
```




# Doenças Infecto-parasitárias

Todos os CIDs entre "A00" e "B99"


```{r, echo = FALSE}
infecto_parasitario <- c("A0", "A1", "A2", "A3", "A4", "A5", 
                         "A6", "A7", "A8", "A9", "B0", "B1", 
                         "B2", "B3", "B4", "B5", "B6", "B7", 
                         "B8", "B9")
copa$infecto <- grepl(paste(infecto_parasitario, collapse = "|"), copa$CID)
copa$infecto <- as.factor(ifelse(copa$infecto == TRUE, 1,0)) # 29 com algum problema infectoparasit?rio


infec <- copa %>%  group_by(equipe) %>% count(infecto)  %>%  mutate(prop = prop.table(n)*100)
kable(infec)


infeca <- summary(copa$infecto[copa$equipe == "curumim"])
infecb <- summary(copa$infecto[copa$equipe == "ceci"])
infecc <- matrix(c(infeca,infecb), ncol=2)
nome <- c("ausente", "presente")
infecm <- as.data.frame(cbind(nome, infecc))
names(infecm)[names(infecm) == 'nome'] <- 'Doenças Infecto-parasitárias'
names(infecm)[names(infecm) == 'V2'] <- 'Curumim'
names(infecm)[names(infecm) == 'V3'] <- 'Ceci'
```

### Teste quiquadrado comparando as proporções de Doenças Infecto-parasitárias entre as equipes. Não existe diferença significativa na proporção de pacientes atendidos por Doenças Infecto-parasitárias.


```{r}
kable(infecm)
chisq.test(infecc)
```



# Obesidade


```{r, echo = FALSE}
obesidade <- c("E65", "E66", "E67")
copa$obeso <- grepl(paste(obesidade, collapse = "|"), copa$CID)
copa$obeso <- as.factor(ifelse(copa$obeso == TRUE, 1,0)) # 10 com obesidade


obes <- copa %>%  group_by(equipe) %>% count(obeso)  %>%  mutate(prop = prop.table(n)*100)
kable(obes)


obesa <- summary(copa$obeso[copa$equipe == "curumim"])
obesb <- summary(copa$obeso[copa$equipe == "ceci"])
obesc <- matrix(c(obesa,obesb), ncol=2)
nome <- c("ausente", "presente")
obesm <- as.data.frame(cbind(nome, obesc))
names(obesm)[names(obesm) == 'nome'] <- 'Obesidade'
names(obesm)[names(obesm) == 'V2'] <- 'Curumim'
names(obesm)[names(obesm) == 'V3'] <- 'Ceci'
```

#### Teste quiquadrado comparando as proporções de obesidade entre as equipes. Não existe diferença significativa na proporção de pacientes atendidos classificados como obesos.

```{r}
kable(obesm)
chisq.test(obesc)
```



# Tireóide

Todos os CIDs entre "E00" e "E07".

```{r, echo = FALSE}
tireoide <- c("E00", "E01", "E02", "E03", "E04", "E05", "E06", "E07")
copa$tireo <- grepl(paste(tireoide, collapse = "|"), copa$CID)
copa$tireo <- as.factor(ifelse(copa$tireo == TRUE, 1,0)) # 22 com problema de tire?ide

tir <- copa %>%  group_by(equipe) %>% count(tireo)  %>%  mutate(prop = prop.table(n)*100)
kable(tir)


tireoa <- summary(copa$tireo[copa$equipe == "curumim"])
tireob <- summary(copa$tireo[copa$equipe == "ceci"])
tireoc <- matrix(c(tireoa,tireob), ncol=2)
nome <- c("ausente", "presente")
tireom <- as.data.frame(cbind(nome, tireoc))
names(tireom)[names(tireom) == 'nome'] <- 'Transtornos da Tireóide'
names(tireom)[names(tireom) == 'V2'] <- 'Curumim'
names(tireom)[names(tireom) == 'V3'] <- 'Ceci'
```


#### Teste quiquadrado comparando as proporções de transtornos da tireóide entre as equipes. Existe uma diferença significativa na proporção de pacientes atendidos com transtornos da tireóide.

```{r}
kable(tireom)


chisq.test(tireoc)
```



## Estatísticas descritivas dos dados


```{r}
vars <- c("DM", "HAS", "depress", "anx", "musc", "conju", "urina", "IRC", "CA", "infecto", "obeso", "tireo")

a <- as.data.frame(sapply(copa[vars], summary))
a

kable(a)
```

#### Acima o sumário de todos os CIDs estudados e o número de pacientes na clínica categorizados em cada um. As linhas representam casos (1) e não-casos(0)



```{r}
total <- colSums(a)
a <- rbind(a, total)

at <- as.data.frame(t(a)) # transpor a tabela

colnames(at)[1] <- "ausente"
colnames(at)[2] <- "presente"
colnames(at)[3] <- "total"


kable(at)

at$id <- seq(1,12) 

at <- at[c(4,1,2)]

at_percent <- round(ns_to_percents(at, denom = "row"),3) 

nomes <- c("Diabetes", "Hipertensão", "Depressão", "Ansiedade", "Problemas Músculo-esqueléticos", 
           "Conjuntivite", "Problemas urinários", "Insuficiência Renal Crônica",
           "Câncer", "Doenças Infecto Parasitárias", "Obesidade", "Problemas da Tireóide")

at_percent$morbidades <- cbind(nomes) 

# Unindo as duas tabelas
final <- merge(at, at_percent, by = "id")

# tirando fora coluna id, n?o mais necess?ria
final <- final[-1]

# renomeando as vari?veis
names(final)[names(final) == 'ausente.x'] <- 'ausente (N)'
names(final)[names(final) == 'ausente.y'] <- 'ausente (%)'
names(final)[names(final) == 'presente.x'] <- 'presente (N)'
names(final)[names(final) == 'presente.y'] <- 'presente (%)'

final <- final[,c(5,2,1,4,3)]

kable(final)
```



```{r, echo = FALSE}
copa$DM <- grepl(paste(diabetes, collapse = "|"), copa$CID)
copa$DM <- as.numeric(ifelse(copa$DM == TRUE, 1,0)) # 29 diab?ticos no total
copa$HAS <- grepl("I10", copa$CID)
copa$HAS <- as.numeric(ifelse(copa$HAS == TRUE, 1,0)) # 101 hipertensos no total
copa$depress <- grepl("F32", copa$CID)
copa$depress <- as.numeric(ifelse(copa$depress == TRUE, 1,0)) # 17 com depress?o
copa$anx <- grepl("F41", copa$CID)
copa$anx <- as.numeric(ifelse(copa$anx == TRUE, 1,0)) # 23 com ansiedade
muscular <- c("M1", "M2", "M3", "M4", "M5", "M6", "M7", "M8", "M9")
copa$musc <- grepl(paste(muscular, collapse = "|"), copa$CID)
copa$musc <- as.numeric(ifelse(copa$musc == TRUE, 1,0)) # 39 com algum problema osteomuscular
renal <- c("N17", "N18", "N19")
copa$IRC <- grepl(paste(renal, collapse = "|"), copa$CID)
copa$IRC <- as.numeric(ifelse(copa$IRC == TRUE, 1,0)) # 8 com Insufici?ncia Renal
cancer <- c("C0", "C1", "C2", "C3", "C4", "C5", "C6", 
            "C7", "C8", "C9", "D0", "D1", "D2", "D3", "D41", 
            "D42", "D43", "D44", "D45", "D46", "D47", "D48")
copa$CA <- grepl(paste(cancer, collapse = "|"), copa$CID)
copa$CA <- as.numeric(ifelse(copa$CA == TRUE, 1,0)) # 15 pessoas com c?ncer
obesidade <- c("E65", "E66", "E67")
copa$obeso <- grepl(paste(obesidade, collapse = "|"), copa$CID)
copa$obeso <- as.numeric(ifelse(copa$obeso == TRUE, 1,0)) # 10 com obesidade
tireoide <- c("E00", "E01", "E02", "E03", "E04", "E05", "E06", "E07")
copa$tireo <- grepl(paste(tireoide, collapse = "|"), copa$CID)
copa$tireo <- as.numeric(ifelse(copa$tireo == TRUE, 1,0)) # 22 com problema de tire?ide

```

#### Agora analisando Multimorbidade, tomei todos os CIDs de doenças crônicas e os somei. Pacientes que tinham duas ou mais condições crônicas anotadas foram consideradas com multimórbidas. Ao final, analisei se há diferença entre as equipes quanto ? multimorbidade.

```{r, echo = FALSE}
copa$morbidades <- (copa$DM + copa$HAS + copa$depress + copa$anx + 
                 copa$musc + copa$IRC + copa$CA + copa$obeso + copa$tireo)


copa$MMnum <- ifelse(copa$morbidades >= 2, 1, 0)
copa$MM <- as.factor(copa$MMnum)

mma <- summary(copa$MM[copa$equipe == "curumim"])
mmb <- summary(copa$MM[copa$equipe == "ceci"])

mmc <- matrix(c(mma,mmb), ncol=2)

nome <- c("ausente", "presente")

m <- as.data.frame(cbind(nome, mmc))

names(m)[names(m) == 'nome'] <- 'Multimorbidade'
names(m)[names(m) == 'V2'] <- 'Curumim'
names(m)[names(m) == 'V3'] <- 'Ceci'
```




```{r}
kable(m)
chisq.test(mmc)

```


#### Teste quiquadrado comparando a proporção de multimórbidos nas duas populações. Seu resultado mostra que há diferença significativa entre os dois grupos quanto a proporção de multimórbidos.
